【裁判字號】    99,消債聲,69
【裁判日期】    991011
【裁判案由】    免責
【裁判全文】
臺灣桃園地方法院民事裁定            99年度消債聲字第69號
聲  請  人
即  債務人  甲○○
代  理  人  廖于清律師
上列當事人因消費者債務清理事件聲請更生，經本院司法事務官
裁定清算程序終止確定後聲請免責，本院裁定如下：
    主  文
債務人甲○○不免責。
    理  由
一、按法院裁定開始清算程序後，債務人有薪資、執行業務所得
    或其他固定收入，而普通債權人之分配總額低於債務人聲請
    清算前2 年間，可處分所得扣除自己及依法應受其扶養者所
    必要生活費用之數額者，法院應為不免責之裁定。但債務人
    證明經普通債權人全體同意者，不在此限；又債務人有因浪
    費、賭博或其他投機行為，致財產顯然減少或負擔過重之債
    務，而生開始清算之原因者，法院應為不免責之裁定。但債
    務人證明經普通債權人全體同意者，不在此限。消費者債務
    清理條例（下稱消債條例）第133 條、第134 條第4 款分別
    定有明文。
二、經查：
  (一)聲請人於民國97年09月26日聲請更生，前經本院裁定自97年
    10月27日上午12時起開始更生程序，嗣經本院裁定自98年11
    月10日17時起開始清算程序，因清算財團之財產不敷清償消
    債條例第108 條所定費用及債務，復經本院司法事務官於99
    年07月12日裁定清算程序終止，業已告確定在案，並經本院
    依職權調閱本院97年度消債更字第850 號更生事件、98年度
    消債清字第63號及98年度司執消債清字第39號清算事件等案
    卷查閱無誤，堪信為真。
  (二)聲請人自94年07月11日起任職於大園起重有限公司，有其提
    出勞工保險被保險人投保資料表（明細）、本院依職權查詢
    聲請人之勞保局電子閘門查詢作業被保險人投保資料查詢表
    可稽（見消債更卷第26、65頁），而依聲請人提出財產及收
    入狀況說明書所載，其95年、96年、97年、98年01月至98年
    10月之薪資所得依序為新台幣（下同）786,624 元、763,37
    0 元、550,430 元、556,056 元（見消債更卷第10頁、司執
    消債清卷第69頁），以上並有其提出財政部臺灣省北區國稅
    局95年度至97年度綜合所得稅各類所得資料清單、98年01月
    至98年10月之薪資單及本院查詢聲請人95年度、96年度之稅
    務電子閘門財產所得調件明細表為憑（見消債更卷第36、37
    頁、司執消債清卷第73至76頁、消債更卷第58至61頁），經
    核大致相符，是於本院前揭裁定開始清算程序後，聲請人確
    有薪資所得。且如前所述，因本件係清算財團之財產不敷清
    償消債條例第108 條所定費用等而經裁定清算程序終止，故
    普通債權人於此清算程序中並未獲得分配；惟聲請人聲請清
    算前2 年間即自96年11月10日起至98年11月09日止，可處分
    所得合計約1,233,714 元（96年薪資所得763,370 元÷12×
    2 ＋97年薪資所得550,430 元＋98年01月至98年10月薪資所
    得556,056 元＝1,233,714 元，元以下四捨五入），扣除2
    年間自己及依法應受其扶養者每月所必要生活費用1,113,00
    0 元【按聲請人財產及收入狀況報告書雖記載其聲請前2 年
    內每月必要支出，包含房租每月8,500 元、瓦斯費2 千元、
    水電費1 千元、全家6 人伙食費33,000元、電話費2,500 元
    、油錢3 千元、文具費6 百元、保險費5,200 元、日常用品
    2 千元、醫療費2 千元、98年03月28日出生之新生兒1 名每
    月3 千元等，共計約59,800元至62,800元（見執消債更卷第
    78頁），惟行政院主計處公告之臺灣省平均每人每月最低生
    活費為9,829 元，則聲請人所列前揭必要支出顯屬過高，且
    其中聲請人列其每月支出保險費5,200 元，顯非必要費用，
    而其配偶95年、96年、97年、98年之所得分別為0 元、6,50
    2 元、220,423 元、0 元，有本院查詢其配偶95年度至98年
    度之稅務電子閘門財產所得調件明細表附於消債更卷第62至
    64頁、司執消債清卷第238 至240 頁可佐；本院審酌聲請人
    與其配偶當時之經濟能力與負債情形，認聲請人配偶應分擔
    97年房租、瓦斯費、全家6 人伙食費、日常用品之2/5 （每
    月18,200元），故聲請人聲請前2 年內必要支出應為1,113,
    000 元（96年11月至12月必要支出〈59,800元－5,200 元〉
    ×2 ＋97年必要支出〈59,800元－5,200 元－18,200元〉×
    12＋98年01月至10月必要支出〈59,800元－5,200 元〉×3
    及〈62,800元－5,200 元〉×7 ＝1,113,000 元），爰以此
    金額計算】，尚有餘額。據上，普通債權人之分配總額顯然
    低於聲請人聲請清算前2 年間，可處分所得扣除自己及依法
    應受其扶養者所必要生活費用之數額，而有消債條例第133
    條所規定應不免責之情事。
  (三)又聲請人所負無擔保債務合計1,685,031 元，均為現金卡或
    信用貸款或信用卡或電信費用所致，有債權表可考（見司執
    消債清卷第153 至155 頁），前經本院司法事務官限期函請
    全體債權人就聲請人免責與否表示意見，據下列債權人所述
    及聲請人之消費明細觀之：
  1.債權人萬榮行銷股份有限公司（原名萬榮行銷顧問股份有限
    公司）表示略以：聲請人近2 年之平均收入為62,800元，高
    於一般平均工資甚多，雖其須扶養5 名子女，生活不易，惟
    就其所欠債務仍應償還，甚難同意讓其免責等語，有該債權
    人陳報狀及所附聲請人信用卡消費明細、公司變更登記表可
    稽（見同上卷第171 至191 頁）。而依上開消費明細顯示，
    聲請人於90年12月02日在金喜福銀樓消費5,900 元，於91年
    12月12日在新加坡汽車旅館消費1,180 元，於91年01月19日
    在人行道服飾消費4,281 元，於91年01月24日預借現金1 萬
    元，於91年02月03日在萬家福股份有限公司消費4,867 元，
    於91年03月間預借現金2 筆共2 萬元，於91年04月間預借現
    金3 筆共22,000元，於91年05月間預借現金3 筆共3 萬元，
    於91年06月02日預借現金1 萬元，於91年07月間預借現金2
    筆共12,000元，於91年08月間預借現金2 筆共5 千元，於91
    年09月17日預借現金3 千元，於91年10月間預借現金2 筆共
    6 千元，於91年12月11日預借現金1 萬元，另聲請人之消費
    內容包括多筆加油站之消費，每筆金額470 元至1,900 元不
    等。
  2.債權人萬泰銀行表示略以：聲請人之現金卡於90年04月開始
    動用即提領1 萬元，於91年01月01日清償後，復於91年01月
    至02月提領3 萬元，嗣仍持續小額提領並繳付。聲請人（59
    年次）現年僅40歲，正值壯年，具有相當工作能力，觀諸聲
    請人有固定收入，每月薪資約6 萬元，倘其能節約開支，辛
    勤工作，並非不能完全清償債務，其明知收入有限，且無財
    產，仍未衡量自身無償債能力而節制花費，任令其債務增加
    至無法負擔，足見其確有不當消費或奢侈浪費情事，請鈞院
    裁定聲請人不免責等語，有該債權人陳報狀及所附聲請人現
    金卡交易明細表為憑（見同上卷第192 至194 頁）。
  3.債權人元誠第一基金資產管理股份有限公司、誠第一資產
    管理股份有限公司表示略以：聲請人正值青壯年並無殘疾，
    有謀生能力，其於經濟狀況不佳之情狀下，明知並無支付能
    力，竟不量入為出、節約消費，猶恣意揮霍、投機，致累積
    欠款至無法支付，核其所為，或於清算之原因有可歸責性，
    或有意增加負擔，減少清算財團之財產，使多數債權人無端
    受害，有制止之必要。參酌消債條例第134 條第4 款之立法
    理由，不得免其還款之責，請鈞院裁定聲請人不免責等語，
    有該債權人陳報狀可佐（見同上卷第197 、212頁）。
  4.債權人新誠國際資產管理股份有限公司、誠第二資產管理
    股份有限公司表示略以：聲請人正值青壯年並無殘疾，有謀
    生能力，而其於經濟狀況不佳之情狀下，明知無充分收入以
    支付卡款，猶恣意揮霍、投機，以繳納最低應繳金額之方式
    刷卡消費及預借現金使用，且其消費內容包括加油站、服飾
    店、銀樓、百貨公司、汽車保養等，皆為短期數日內密集高
    額消費數萬元，核其所為，堪認有消債條例第134 條第4 款
    所稱「因浪費、賭博或其他投機行為，致財產顯然減少或負
    擔過重之債務，而生開始清算之原因」。請鈞院裁定聲請人
    不免責等語，有各該債權人陳報狀及所附聲請人信用卡消費
    明細表足參（見同上卷第199 至211 頁、第214 頁至221 頁
    ）。
  5.債權人玉山銀行表示：聲請人之信用卡消費為預借現金、量
    販超市等過度消費，無免責之理由等語，有該債權人陳報狀
    及所附聲請人信用卡消費明細可查（見同上卷第222 至223
    頁）。
  6.由上足徵聲請人每月消費金額時有逾越可支配所得甚多，如
    是其消費並非全係生活必要之支出，而多為奢侈、浪費之性
    質，堪認聲請人過度消費行為，亦為開始清算之原因，核與
    消債條例第134 條第4 款所稱：「浪費、賭博或其他投機行
    為，致財產顯然減少或負擔過重之債務」等不免責事由相當
    。
  (四)綜上，聲請人既堪認有消債條例第133 條前段、第134 條第
    4 款所規定應不免責之情形，復未經普通債權人全體同意免
    責。揆諸前揭規定，聲請人自不得免責。
三、爰裁定如主文。
中    華    民    國    99    年    10    月    11    日
                        民事第三庭    法  官  周玉
以上正本係照原本作成
如對本裁定抗告須於裁定送達後10日內向本院提出抗告狀，並應
繳納抗告裁判費新台幣1,000 元。
中    華    民    國    99    年    10    月    11    日
                                      書記官  楊郁馨

司法院資訊處製作；財團法人民間司法改革基金會備份。
